【裁判字號】    95,訴,162
【裁判日期】    950727
【裁判案由】    強盜
【裁判全文】
臺灣臺北地方法院刑事判決               95年度訴字第162號
    公  訴  人  臺灣臺北地方法院檢察署檢察官
    被      告  戊○○
    選任辯護人  涂惠民律師
上列被告因強盜案件，經檢察官提起公訴（94年度偵字第24082
號、95年度偵字第997號），本院判決如下：
    主  文
戊○○犯連續強盜罪，處有期徒刑伍年陸月。
扣案如附表2之物均沒收。
    事  實
一、戊○○基於意圖為自己不法所有之概括犯意，於附表1所示
    之時間、地點，持如附表2不具殺傷力之玩具槍等所示之物
    ，喝令附表1所示被害人交付財物，致該等被害人不能抗拒
    ，分別交付如附表所示之金錢。嗣戊○○於如附表編號4所
    示之時間、地點強盜財物得手後，為店員辛○○發覺，阻擋
    其離去，經該店其他店員報警，始為警循線查悉上情，並扣
    得如附表2所示之物及該次強盜所得新臺幣（下同）17000元
    。
二、案經臺北市政府警察局萬華分局報請臺灣臺北地方法院檢察
    署檢察官偵查起訴。
    理  由
一、訊據被告戊○○僅坦認實行如附表１編號４之行為，但否認
    主觀上有強盜之故意，辯稱：伊患精神官能疾病，必須服用
    抗憂鬱藥物、安眠藥、癲癇藥等，服藥後會產生失憶現象，
    不記得自己做過何事，94年12月15日晚上在家中上網服藥後
    ，醒來即在警察局云云。被告選任之辯護人辯護略稱：
    (一)扣案不具殺傷力之玩具槍等物雖自被告身上查獲，但不足
      以證明被告曾持槍強盜他人財物。
    (二)證人丙○○、辛○○、壬○○、乙○○、丁○○、甲○○
      等人警詢陳述，乃審判外之陳述，不具證據能力。
    (三)證人甲○○於偵查中之證詞，乃推測之詞，其未親眼見被
      告容貌即稱係被告所為，無證據能力。
    (四)證人丁○○等人皆證人歹徒頭戴全罩式安全帽、口罩，不
      僅遮住口、鼻，且眼睛隔著全罩式安全帽透明壓克力前罩
      ，他人不易辨識容貌，從而證人之指認，均係警方誘導所
      致，該等指認有重大瑕疵，不足以認定強盜證人財物之行
      為人係被告。
    (五)證人甲○○於偵查中證稱歹徒戴紅色安全帽、證人丁○○
      於警詢中證稱歹徒戴黑色安全帽均與扣案之銀色安全帽不
      符，足徵該二次強盜均非被告所為。
    (六)被告係持玩具手槍令證人交付財物，該玩具手槍事實上無
      法傷害該等證人，故本件應係恐嚇取財，而非強盜。
    (七)被告因服用藥物，致無法了解是否有檢察官所指訴之行為
      ，被告亦曾因罹精神官能症而求診，甚因而免役，均有卷
      內相關證據可證，足徵本件縱為被告所為，亦因行為時心
      神喪失不應處罰。
二、本院認為被告有罪之證據及理由：
    (一)被告有犯罪事實欄之強盜行為，有證人甲○○偵查時之證
      述（見94年度偵字第24082號卷第101頁）、證人丁○○、
      乙○○、壬○○、丙○○、辛○○等人審判時之證言（見
      本院95年7月13日審判筆錄）可證，附有扣案如附表2所示
      之物、搜索扣押筆錄、扣押物品目錄表、贓物認領保管單
      、扣案物照片三幀、金中華銀樓監視器翻拍照片二幀、頂
      好超市照片八幀在卷可證，被告犯行堪以認定。
    (二)被告辯稱證人甲○○於偵查時證稱歹徒所戴之安全帽係紅
      色，證人丁○○於審判中證稱歹徒所戴安全帽是深色的，
      與扣案安全帽是銀色不相符合云云。然一般強盜案之發生
      之過程甚為迅速，被害人往往因為恐懼、驚慌，而錯記部
      分情節，致有安全帽顏色誤記之情形，實屬常情，自應審
      酌證人證言全旨用以判斷其證言之證明力，不因證人就部
      分情節之誤記，即認其證言不具證明力。
    (三)被告雖又辯稱歹徒是戴全罩式安全帽、口罩犯案，證人均
      未見歹徒之全貌，渠等之指認有重大瑕疵云云。然查，若
      被告所辯為可採，則歹徒為前開裝扮作案時，證人未見歹
      徒之全貌之指認不可採，即永無指認之可能，當非的論。
      證人丁○○審判時證稱：因指認時距被搶沒有幾天，且監
      視器有拍到歹徒，警察有讓他戴安全帽口罩，我看起來完
      全一樣，被告確係強盜之歹徒；證人乙○○、壬○○於審
      判中證稱：警方有讓被告戴安全帽、口罩予以指認等語；
      證人甲○○於偵查中當面指認行為人係被告等語；證人丙○○證稱：被告當場被逮捕，行為人確係被告等語，該等
      指認均無何瑕疵可言，被告之辯解核不可採。
    (四)被告辯稱其攜帶之玩具槍並無殺傷力，客觀上無法傷害被
      害人，應係恐嚇取財云云。然查，被告攜帶之玩具槍雖無
      殺傷力，但客觀上無法分辨係真槍或假槍，則被告持以強
      盜，認客觀上足使他人認係真槍而感到害怕致不能抗拒，
      仍應論以強盜罪，此觀最高法院93年台上字第4404號判決
      意旨「強盜罪成立要件之所謂『不能抗拒』，係指行為人
      所為之強暴、脅迫等不法行為，就當時具體事實，予以客
      觀之判斷，足以使被害人身體上或精神上達於不能或顯難
      抗拒之程度，縱被害人未經抗拒或抗拒失敗均屬之」即明
      。
    (五)被告為附表１編號４之強盜行為後，為頂好超市之店員即
      證人辛○○當場逮捕，並報警而查獲，扣案附表２之物品
      ，即被告當時之穿著，足資證明被告犯該次強盜罪，被告
      辯稱扣案槍枝及如附表2之物不足以證明其犯罪，亦屬卸
      責之詞。
    (六)被告雖辯稱其因罹患精神官能症，服藥後不知其行為，本
      件亦不知道其當時做了何事，故係心神喪失云云。惟查：
      1.經本院將被告送臺北市立聯合醫院松德院區鑑定其行為
        時之精神狀況，該精神鑑定報告書謂「綜合以上所述劉
        員過去之生活史、疾病史、實驗室檢查、神經學檢查、
        精神狀態檢查結果，個案先前有反社會人格疾患，多種
        物質成癖 (酒精、搖頭丸等)，與雙相型情感疾患，劉
        員於民國93年3月後因失眠與情緒低落至三軍總醫院精
        神科門診治療，據病歷記載，其間曾有衝動控制差、情
        緒起伏大，自殺意念，並曾有數次門診紀錄描述劉員有
        幻想、多疑、被害或關係妄想等症狀，然劉員涉案期間
        症狀穩定，並無證據顯示劉員涉案與其精神病症狀有關
        。至於藥物導致失憶部分，三軍總醫院病歷曾記載劉員
        有順行性記憶喪失（亦即服藥後喪失記憶），但自94年
        8月後即無類似記載。本次會談間劉員情緒穩定，口齒
        清晰，並可全程配合，關於生活史、疾病史皆能侃侃而
        談，提及案件經過則皆表忘記，僅能描述事件前後情形
        ，但對照案父及案弟所言，先前所見個案服用藥物後喪
        失記憶情形，似皆以簡單重複性動作（神智不清叫喚不
        醒、反覆想出門但走路不穩，或有開冰箱找食物等）為
        主，多未能與他人從事有意義而穩定的互動。因之，劉
        員於藥物影響之下做出複雜且有計劃性之行為之可能性
        頗低。於所涉案見（件之誤）中，劉員自行從事戴上前
        罩式安全帽、口罩，並戴上手套，手持玩具手槍，喝令
        致使被害人心生恐懼交出金錢、財物，此類行為複雜而
        有計劃性及降低被辨認之目的性；且據法院卷宗記載，
        劉員涉案時尚可對被害人抱怨交出的金錢太少，並要求
        被害人進廚房以方便其逃逸，則根據臨床判斷及經驗法
        則，劉員因藥物副作用而致涉案行為之可能性低，亦即
        ，由本次鑑定發現，並無明顯證據支持劉員所稱案發時
        精神狀態受藥物影響而致心神喪失或精神耗弱之情形。
        若能安排測謊，或可助於鑑別劉員是否有對於其涉案情
        節隱瞞之狀況」，有臺北市立聯合醫院精神鑑定報告書
        在卷可案（見本院卷一第35至37頁）。
      2.經審酌被告四次強盜犯行發生之時間（即94年10月22日
        至94年12月15日），未因精神疾病前往求診，此有三軍
        總醫院及和平醫院之病歷在卷可按，亦未有被告服食任
        何藥物之積極證據，故前開鑑定報告書之鑑定結果認為
        被告行為當時尚無心神喪失或精神耗弱之情形，為可採
        信。該份報告並已參酌被告之父親及弟弟對於被告病症
        之說詞而綜合判斷，雖被告之弟弟即證人己○○證稱被
        告服藥後會有異常行為並事後不記得發生何事之情形等
        語（見本院95年7月13日審判筆錄），亦無法資為被告
        為四次犯行前曾有服食藥物導致精神狀態受影響之證據
        ，且審酌被告之行為具有複雜性，鑑定報告並敘明在臨
        床判斷及經驗法則上，服藥導致順行記憶喪失者，亦無
        法做成複雜且須縝密思考之舉動，故其證言無法資為被
        告有利之證據。至於被告之父親，即證人庚○○到庭證
        稱未和被告同住，而聽鄰居及被告弟弟所言被告有如何
        之言行，及事後詢問被告情形等等，均係審判外自他人
        處得之傳聞之詞，亦不能資為被告有利之證據。
    (七)綜上所述，被告之犯行堪以認定，應依法論科。
三、論罪科刑：
    (一)核被告所為，係犯刑法第328條第1項強盜罪。
    (二)刑法部分條文於94年2月2日修正公布，並於被告為本件犯
      罪後之95年7月1日施行，關於新舊法比較適用，於實務上
      有下列原則：1.比較新舊法，應就罪刑有關法定加減原因
      等一切情形，綜合其全部之結果而為比較，再適用有利於
      行為人之法律處斷（最高法院88年台上字第5840號判決參
      照）；2.須行為時法與裁判時法  均有處罰，始有刑法第
      2 條第1項之比較適用新、舊法（最高法院88年台上字第
      7013號判決參照）；3.倘新、舊法均有處罰，而新法之適
      用範圍較諸舊法有所限制時，必其行為同時符合修正後之
      法律所規定之犯罪構成要件，始有刑法第二條第一項但書
      之適用（最高法院92年台上字第4238號判決參照）；4.再
      者比較新舊法之結果，應全部適用舊法或新法，不得割裂
      適用（最高法院87年台非字第400號判決參照）及應就罪
      刑有關之共犯、連續犯、累犯加重等暨其他法定加減原因
      （如身分加減）與加減例等一切情形，綜其全部罪刑之結
      果而為比較（最高法院95年第8次刑事庭會議決議參照）
      。故經比較適用結果後，即應全部適用舊法或全部適用新
      法。經綜合比較：刑法第56條連續犯之規定業於94年2月2
      日修正刪除，並於95年7月1日施行。是於新法修正施行後
      ，被告之４個強盜行為，即須分論併罰。此刪除雖非犯罪
      構成要件之變更，但顯已影響行為人刑罰之法律效果，自
      屬法律有變更，依新法第2條第1項規定，比較新、舊法結
      果，仍應適用較有利於被告之行為時法律即舊法論以連續
      犯。從而，被告４次強盜取財之行為，其行為緊接、所犯
      構成要件相同，顯係基於概括犯意反覆為之，自應適用行
      為時法論以連續犯，並依法加重其刑。
    (三)94年2 月2 日修正公布，並於95年7 月1 日施行之刑法第
      57條乃為法院就刑之裁量審認標準見解之明文化，非屬法
      律之變更（前開最高法院決議參照），自無毋庸比較新舊
      法。本院審酌被告曾有公共危險之前科（判處罰金，非累
      犯），素行尚可；犯罪後否認犯罪，或為心神喪失之答辯
      ，犯罪後態度不佳；４次強盜所得之財物甚微；及４次強
      盜之手段等一切情狀，量處如主文所示之刑。
四、沒收：
    (一)扣案如附表２所示之物，為被告所有，業據被告陳明在卷
      ，為供被告犯罪所用之物，應依修正前刑法第38條第1項第
      2款之規定沒收。
    (二)另扣案手提袋一個、背包一個、運動服一套，雖亦為被告
      所有，但尚無積極證據證明與本案有關，故不宣告沒收，
      附此敘明。
據上論斷，應依刑事訴訟法第299條第1項前段、刑法第2條第1項
前段、94年2月2日修正公布前第56條、第328條第1項、第38 條
第1項第2款，判決如主文。
本案經檢察官李傳侯到庭執行職務
中    華    民    國    95    年    7    月    27    日
                  刑事第六庭審判長法  官  周占春
                                  法  官  林孟皇
                                  法  官  趙子榮
以上正本證明與原本無異。
如不服本判決，應於判決送達後10日內，向本院提出上訴狀。
                                  書記官  陳怡君
中    華    民    國    95    年    7     月    27    日
附表1:
┌──┬────┬───────┬────────────┬───────┐
│編號│被害人  │犯罪時間      │ 犯罪地點               │損失財物      │
│    │        │              │                        │              │
├──┼────┼───────┼────────────┼───────┤
│ 1  │甲○○  │94年10月22日凌│臺北市○○區○○路2段144│1100元        │
│    │        │晨0時30分     │號小吃店                │              │
├──┼────┼───────┼────────────┼───────┤
│ 2  │丁○○  │94年12月7日晚 │臺北市○○區○○路2段244│6000餘元      │
│    │乙○○  │間7時30分     │號金中華銀樓            │              │
├──┼────┼───────┼────────────┼───────┤
│ 3  │壬○○  │94年12月14日晚│臺北市萬華區○○○道120 │400元         │
│    │        │間6時5分      │巷35號龍口藥局          │              │
├──┼────┼───────┼────────────┼───────┤
│ 4  │丙○○  │94年12月15日晚│臺北市○○區○○路125巷 │1萬7000元     │
│    │        │間11時33分    │13號頂好超市            │              │
└──┴────┴───────┴────────────┴───────┘
附表2:
1.不具殺傷力之玩具手槍一把、彈匣一個。
2.手套一雙。
3.背包一個。
4.安全帽一頂。
5.口罩一個。
附錄本案論罪科刑法條全文：
中華民國刑法第328條
（普通強盜罪）
意圖為自己或第三人不法之所有，以強暴、脅迫、藥劑、催眠術
或他法，至使不能抗拒，而取他人之物或使其交付者，為強盜罪
，處5年以上有期徒刑。
以前項方法得財產上不法之利益或使第三人得之者，亦同。
犯強盜罪因而致人於死者，處死刑、無期徒刑或 10 年以上有期
徒刑；致重傷者，處無期徒刑或 7 年以上有期徒刑。
第 1 項及第 2 項之未遂犯罰之。
預備犯強盜罪者，處1年以下有期徒刑、拘役或3千元以下罰金。


司法院資訊處製作；財團法人民間司法改革基金會備份。
